【裁判字號】    98,上易,2905
【裁判日期】    990129
【裁判案由】    違反保護令
【裁判全文】
臺灣高等法院刑事判決                98年度上易字第2905號
上  訴  人  臺灣臺北地方法院檢察署檢察官
上  訴  人
即  被  告  貝利勃  Baile.
選任辯護人  顏華歆律師
            羅凱正律師
上列上訴人因被告違反保護令案件，不服臺灣臺北地方法院98年
度易字第1008號，中華民國98年10月19日第一審判決（起訴案號
：臺灣臺北地方法院檢察署98年度偵字第7135號），提起上訴，
本院判決如下：
    主  文
原判決關於97年12月25日、98年2 月23日違反保護令及定應執行
刑部分均撤銷。
貝利勃（Bailey  Robert Richard）犯違反保護令罪，處有期徒
刑月，如易科罰金，以新臺幣壹仟元折算壹日，緩刑貳年，緩
刑期間付保護管束。
被訴98年2 月23日違反保護令部分無罪。
其他上訴駁回。
    事  實
一、貝利勃（英文姓名：Bailey Robert Richard ，以下簡稱貝
    利勃）係陳蕙芬之夫、貝○穎（民國【下同】90年5 月○日
    生，姓名年籍詳卷）之父，3人為家庭暴力防治法第3條第 1
    、3 款所定之家庭成員。貝利勃前經臺灣臺北地方法院於97
    年8月20日，以97年度暫家護字第227號民事暫時保護令裁定
    （下稱本案暫時保護令）令其不得直接或間接對於陳惠芬及
    貝○穎為任何騷擾行為，亦必須遠離址設臺北市○○○路 ○
    段137號9樓之5陳蕙芬住居所（或稱陳蕙芬住處）至少200公
    尺，且貝○穎之權利義務行使或負擔暫由陳蕙芬任之，貝利
    勃明知上情，竟於97年12月25日上午7 時45分許，以贈送聖
    誕節禮物及接送貝○穎上課為由，至上址陳蕙芬住處門口，
    為陳蕙芬拒絕並勸請貝利勃離開其住處門口，貝利勃不從，
    陳蕙芬見狀即牽腳踏車、帶同貝○穎欲乘坐電梯離開住處，
    貝利勃竟腳踹陳蕙芬所牽的腳踏車，並將電梯門強壓住，藉
    此跟隨陳蕙芬、貝○穎一同下樓，且一路尾隨陳蕙芬、貝○
    穎，直至陳蕙芬帶同貝○穎躲入鄰近派出所後，始離開現場
    ，而為違反上開裁定有關遠離住居所及禁止直接騷擾行為之
    命令。
二、案經陳蕙芬、具○穎訴由台北市政府警察局大安分局報請台
    灣台北地方法院檢察署檢察官偵查起訴。
    理  由
壹、程序方面：
一、按被告以外之人於偵查中向檢察官所為陳述，除顯有不可信
    之情況者外，得為證據，刑事訴訟法第159條之1第2 項定有
    明文。檢察官在偵查中對被告以外之人所為之偵查筆錄，性
    質上屬傳聞證據，惟刑事訴訟法規定檢察官代表國家偵查犯
    罪、實施公訴，依法其有訊問被告、證人及鑑定人之權，證
    人、鑑定人並須具結，而實務運作時，檢察官偵查中向被告
    以外之人所取得之陳述，原則上均能遵守法律規定，不致違
    法取供，其可信度極高，職是，被告以外之人前於偵查中已
    具結而為證述，除反對該項供述得具有證據能力之一方，已
    釋明「顯有不可信之情況」之理由外，不宜遽指該證人於偵
    查中之陳述不具證據能力。經查，陳蕙芬在檢察官面前之供
    述筆錄（偵卷第30至31頁參照），係檢察官以證人身分請其
    具結後所為之證述，有該證人結文附卷可稽（偵卷第33頁參
    照），被告貝利勃與其辯護人均未提及檢察官在訊問時有何
    不法取供之情形，亦未釋明上開證人之證述有何顯不可信等
    欠缺可信性外部保障之情形（最高法院98年度台上字第2904
    號判決意旨參照），依上開規定，證人陳蕙芬在檢察官之證
    述筆錄，自得作為本案證據使用。
二、按被告以外之人於檢察事務官、司法警察官或司法警察調查
    中所為之陳述，與審判中不符時，其先前之陳述具有較可信
    之特別情況，且為證明犯罪事實存否所必要者，得為證據，
    刑事訴訟法第159條之2定有明文。該條所稱「為證明犯罪事
    實存否所必要者」，係指就具體個案案情及相關卷證判斷，
    為發現實質真實目的，認為除該項審判外陳述外，已無從再
    就同一供述者，取得與其上開審判外陳述之相同供述內容，
    倘以其他證據代替，亦無從達到同一目的之情形而言。被告
    及其辯護人否認陳蕙芬之警詢筆錄有證據能力。經查，關於
    被告違反本案暫時保護令行為，陳蕙芬於原審法院審判中證
    述綦詳（原審卷一第90頁至第97頁、卷二第15頁反面至第18
    頁參照），較諸其在警詢中之供述內容更為明確，是其上開
    警詢筆錄非為證明本件犯罪事實所必要，與刑事訴訟法第15
    9條之2之規定不合，應無證據能力。
三、按被告以外之人於審判外之言詞或書面陳述，除法律有規定
    者外，不得作為證據，刑事訴訟法第159條第1項定有明文；
    惟被告以外之人於審判外之陳述，雖不符同法第159條之1至
    第159之4之規定，而經當事人於審判程序同意作為證據，法
    院審酌該言詞陳述或書面陳述作成時之情況，認為適當者，
    亦得為證據。又當事人、代理人或辯護人於法院調查證據時
    ，知有第159條第1項不得為證據之情形，而未於言詞辯論終
    結前聲明異議者，視為有前項之同意，同法第159條之5第 1
    、2 項亦定有明文。被告對卷內被告以外之人之供述證據，
    除上開陳蕙芬之警、偵訊供述外，均不爭執，本院於審理時
    提示上開陳蕙芬警、偵訊供述以外之審判外陳述內容並告以
    要旨，且經公訴人、被告到庭表示意見，亦未於言詞辯論終
    結前對該等記載審判外陳述筆錄之證據資格有何異議，依據
    首開規定，應視為被告已有將上開審判外陳述作為證據之同
    意，本院審酌上開被告以外之人審判外陳述作成時之情況，
    並無不能自由陳述之情形，亦未見有何違法取證或其他瑕疵
    ，且與待證事實具有關聯性，認為以之作為證據應屬適當，
    自均有證據能力。至於本院下列所引用卷內之文書證據及證
    物，並無證據證明係公務員違背法定程序所取得，且檢察官
    、被告於本院均未主張排除下列文書證據、證物之證據能力
    ，且迄本院言詞辯論終結前均未表示異議，本院審酌前揭文
    書證據、證物並非公務員違背法定程序所取得，亦無顯有不
    可信之情況，依刑事訴訟法第158條之4反面解釋及第159 條
    之4之規定，認均有證據能力。
貳、實體方面：
一、訊據被告貝利勃對上開事實供承不諱，核與告訴人陳蕙芬於
    偵訊及原審法院審理暨貝○穎於偵訊時證述之情節相符，且
    台灣台北地方法院曾依陳蕙芬聲請，於97年8 月20日以本案
    暫時保護令裁定令被告不得直接或間接對陳蕙芬及貝○穎為
    任何騷擾行為、必須遠離陳蕙芬住居所至少200 公尺，及貝
    ○穎之權利義務行使或負擔暫由陳蕙芬任之等情，有該院97
    年度暫家護字第227號民事裁定1紙在卷可憑。足見被告之自
    白與事實相符，本件事證明確，被告犯行可以認定。
二、核被告所為，係犯家庭暴力防治法第61條第2款、第4款違反
    保護令罪。被告雖於一行為中違反上開裁定所禁止之2 款行
    為，然法院依家庭暴力防治法第16條第3 項規定核發通常保
    護令者，該保護令內之數款規定，僅分別為不同之違反保護
    令行為態樣，被告以一犯意為一違反保護令之行為，應屬單
    純一罪，仍只以一違反保護令罪論處，起訴書雖未記載被告
    腳踢陳蕙芬腳踏車、尾隨陳蕙芬及貝○穎等直接騷擾行為，
    然此部分與已起訴部分為單純一罪關係，本院自應併予審理
    。又告訴人貝○穎為90年5 月○日出生，屬兒童及少年福利
    法第2 條所稱未滿12歲之兒童，被告故意對貝○穎為直接騷
    擾之行為，已構成同法第70條第1 項故意對兒童犯罪，應依
    該規定加重其刑。
三、原審判決：
    認被告違反保護令罪，罪證明確，予以論罪科刑，固非無見
    。惟告訴人貝○穎為兒童及少年福利法第2 條所稱未滿12歲
    之兒童，被告故意對其犯罪，原審漏未依該法第70條第1 項
    規定加重其刑，尚有未洽。檢察官就這部分以此為理由提起
    上訴，其上訴為有理由。原審判決關於此部分既有上開可議
    之處，自應由本院予以撤銷改判。
四、爰審酌被告之素行（有本院被告前案紀錄表在卷可參），其
    與陳蕙芬、貝○穎分別為夫妻、父子關係，於陳蕙芬聲請核
    發本案暫時保護令後，枉顧法院裁定，而為違反保護令之行
    為及其犯罪之動機、目的、手段、智識程度及犯後坦承犯行
    之態度等一切情狀，量處如主文第2 項所示之刑及諭知易科
    罰金之折算標準。又被告前未曾受有期徒刑以上刑之宣告，
    其因一時失慮，誤觸刑章，經此科刑教訓，當知誡慎，信無
    再犯之虞，本院認被告所受刑之宣告，以暫不執行為適當，
    併諭知緩刑貳年，及依家庭暴力防治法第38條第1 項規定諭
    知於緩刑期間付保護管束。
五、無罪部分：
  (一)公訴意旨略以：被告係陳蕙芬之夫、貝○穎之父，3 人間具
    有家庭暴力防治法第3條第1、3 款所定之家庭成員關係。貝
    利勃曾經法院以本案暫時保護令裁定，令其不得對陳蕙芬、
    貝○穎實施身體或精神上不法侵害之行為，不得直接或間接
    對兩人為任何騷擾行為，必需遠離陳蕙芬住處至少200 公尺
    等。詎貝利勃竟於97年11月23日晚上9 時30分許至陳蕙芬上
    開住所9樓門口，經警到場處理，貝利勃始離開。又於98年2
    月23  日下午4時許，前往臺北市○○區○○路1段60號貝○
    穎就讀之仁愛國小2年2班教室，欲帶走貝○穎，經警到場處
    理，貝利勃始行離去，因認被告此部分涉犯家庭暴力防治法
    第61條第2款之違反保護令罪嫌云云。
  (二)檢察官上訴意旨略以：被告於收受保護令裁定後，已有不得
    靠近陳蕙芬住所的認識，被告仍為之，已具有違反保護令之
    認識及故意。本件雖有臺北市政府警察局指揮中心受理 110
    報案紀錄單記載：報案人在高雄擔心姊姊安全報案。到現場
    未發現自殺，當事人為陳蕙芬等。惟該紀錄單僅能佐證陳蕙
    芬的弟弟（陳欣志）有報案，而陳欣志為何知悉陳蕙芬可能
    會自殺？被告是否確實係從陳蕙芬在加拿大之兄長陳欣德處
    得知陳蕙芬要自殺？陳欣志是否亦是從陳欣德處得知從而報
    警？陳欣德為何認為陳蕙芬會自殺等情事？仍應傳訊陳欣志
    及陳欣德作證以明事情之經過。陳蕙芬雖證稱：那天的事情
    ，事後我哥哥說是我哥哥弄錯了，... 事後我知道我弟弟知
    道等，惟陳蕙芬並未未說明陳欣德弄錯何事，跟被告說清楚
    何事，是仍無法直接推認陳欣德有誤認陳蕙芬要自殺而請被
    告前往關心之事實云云。
  (三)按犯罪事實應依證據認定之，無證據不得認定其犯罪事實；
    不能證明被告犯罪者，即應諭知無罪之判決，刑事訴訟法第
    154條第2項、第301條第1項分別定有明文。又刑事訴訟法上
    所謂認定犯罪事實之證據，係指足以認定被告確有犯罪行為
    之積極證據而言，該項證據自須適合於被告犯罪事實之認定
    ，始得採為斷罪資料，而認定不利被告之事實，須依積極證
    據，苟積極證據不足為不利被告事實之認定時，即應為有利
    被告之認定，更不必有何有利之證據，且刑事訴訟上證明之
    資料，無論其為直接或間接證據，均須達於通常一般之人均
    不致有所懷疑，而得確信其為真實之程度，始得據為有罪之
    認定，倘檢察官所提出之證據，不足為被告有罪之積極證明
    ，或其指出證明之方法，無從說服法院形成被告有罪之確信
    ，而有合理之懷疑存在，基於無罪推定原則，即應為被告無
    罪判決之諭知（最高法院30年上字第816 號、76年臺上字第
    4986號、92年臺上字第128號判例要旨參照）。
  (四)本件公訴人認被告涉犯家庭暴力防治法第61條第2 款之違反
    保護令罪嫌，無非係以被告於偵查中陳述確有於上述時地至
    告訴人陳蕙芬住所外及貝○穎就讀之仁愛國小之事實，暨陳
    蕙芬、貝○穎於偵查中之證述，以及本案暫時保護令裁定乙
    份在卷為其論據。
  (五)訊據被告貝利勃雖坦認有於97年11月23日晚間9 時30分許，
    前往陳蕙芬住處，另有於98年2月23日下午4時許，前往臺北
    市○○區○○路1段60號貝○穎就讀之仁愛國小2年2 班教室
    等情不諱，惟堅決否認有何違反保護令罪之犯行，辯稱：有
    關97年11月23日之事，係因接獲陳蕙芬兄長陳欣德之電話，
    陳欣德指稱陳蕙芬在其住處要自殺，伊因擔心貝○穎安危，
    沒辦法不去確定貝○穎是否安好，換成任何人都會去，始趕
    赴現場；另有關98年2 月23日之事，係依雙方先前協議，前
    往接貝○穎下課，並無違反本案暫時保護令之主觀犯意，且
    被告安靜坐在教室內，等待貝○穎完成功課，並未對貝○穎
    有任何身體或精神上不法侵害行為，也沒有直接或間接的騷
    擾行為等語。
  (六)經查：
  1.有關被告97年11月23日之行為：
  (1)被告於97年11月23日晚間9 時30分許，前往陳蕙芬住處，找
    尋陳蕙芬與貝○穎，被告要求陳蕙芬開門遭拒後，經警到場
    後，發現陳蕙芬並無任何自殺舉措，陳蕙芬提示本案暫時保
    護令與員警觀看，員警請被告離開現場，被告就離開陳蕙芬
    住處等情，為陳蕙芬於偵查及原審法院審理時證述明確，核
    與貝○穎於偵查中之證詞相符，並為被告所供承，此部分事
    實應堪認定。關於被告當日前往陳蕙芬住處之原因，被告於
    原審法院審理時供稱：當天是陳欣德即陳蕙芬兄長打電話告
    訴我陳蕙芬要自殺，陳欣德打電話給我時很驚惶，告訴我必
    須去看一下，所以我去確認貝○穎是否安好（原審卷一第70
    頁參照），且經原審法院函詢臺北市政府警察局大安分局，
    該局回覆略稱：報案人人在高雄，擔心姐姐安全報案，到達
    現場未發現自殺、無事故，當事人為陳蕙芬，報案時間為97
    年11月23日晚間9時23分，員警到達時間為同日晚間9時30分
    等語，有臺北市政府警察局指揮中心受理110 報案紀錄單乙
    紙在卷可考（原審卷二第38頁參照）。
  (2)再參酌陳蕙芬於原審法院審理時證稱：事後被告說是我哥哥
    弄錯了，我去問我哥哥，我哥哥說是我哥弄錯了，才打電話
    給被告，我們之間很多溝通都靠我哥，藉我哥哥當作溝通的
    橋樑；我住在高雄的弟弟叫陳欣志（原審卷二第16至17頁參
    照），陳蕙芬另於原審法院98年度家護字第22號法官訊問時
    陳稱：隔兩天我有跟我哥哥說97年11月23日發生的事，我哥
    說是我哥弄錯了，有跟相對人說清楚（原審法院98年度家護
    字第22號卷98年3月19日非訟事件筆錄第3頁參照）。此外，
    該日員警到場後，被告即離開乙情，亦為陳蕙芬及貝○穎於
    偵查中證述明確（偵卷第30至31頁參照）。足見97年11月23
    日當晚，陳欣志即陳蕙芬在高雄的弟弟以陳蕙芬可能自殺為
    由，向警舉報，請員警前往現場確認陳蕙芬狀況，陳欣德即
    陳蕙芬兄長亦因擔心陳蕙芬及貝○穎安全，電請被告前往現
    場確認，被告聽聞後，因擔心幼子貝○穎安危，隨即趕赴陳
    蕙芬住處確認貝○穎現況，於員警確認陳蕙芬無自殺情事後
    ，被告就離開現場，被告當日在客觀上雖有違反本案暫時保
    護令遠離陳蕙芬住處之命令，然被告當時主觀上係因接獲陳
    蕙芬兄長電話告知陳蕙芬有自殺可能，認有危及貝○穎安危
    之虞，而急赴現場確認，並於警方到場確認陳蕙芬及貝○穎
    安全無虞後，即離開現場，堪信被告當日在主觀上應無故意
    違反本案暫時保護令之犯意，自不能以其客觀上前往陳蕙芬
    住處，遽認其行為該當違反保護令罪。
  (3)本件臺北市政府警察局指揮中心受理110 報案紀錄單上已註
    明報案人之電話、地址、及報案項目，且結案說明欄亦註明
    報案人人在高雄，擔心姐姐安全報案，到達現場未發現自殺
    事故（原審卷二第38頁參照），且該紀錄單又非偽造，並經
    原審法院函詢台北市政府警察局大安分局，有關97年11月23
    日陳惠芬自殺紀錄辦理情形（原審卷一第第69頁參照）。足
    證確有該報案之事實，而非捏造。況陳蕙芬經查證後亦證稱
    確有其事，只是弄錯了，既然如此，應無再傳訊陳欣志或陳
    欣德以證明事情經過之必要。矧本院行準備程序時，檢察官
    亦未聲請傳訊陳欣志或陳欣德，故本院認無庸再傳訊該2 證
    人到院作證，併此敘明。
  2.有關被告98年2 月23日之行為：
  (1)按家庭暴力防治法第14條第1項第2款及第4 款分別規定：「
    法院於審理終結後，認有家庭暴力之事實且有必要者，應依
    聲請或依職權核發包括下列一款或數款之通常保護令：二、
    禁止相對人對於被害人為騷擾、接觸、跟蹤、通話、通信或
    其他非必要之聯絡行為。四、命相對人遠離下列場所特定距
    離：被害人之住居所、學校、工作場所或其他被害人或其特
    定家庭成員經常出入之特定場所。」查該條第2 款已規定禁
    止相對人對於被害人為騷擾、接觸、跟蹤等行為，但第4 款
    復規定命相對人遠離被害人之住居所、學校、工作場所或其
    他被害人或其特定家庭成員經常出入之特定場所。依法條結
    構可知，第2 款之騷擾係積極主動的行為，而非靜態行為，
    否則將與同款的接觸、通話及第4 款之遠離被害人之住居所
    、學校、工作場所等無法區隔。另外，如上說明，本案暫時
    保護令之內容僅令被告不得直接或間接對於陳惠芬及貝○穎
    為任何【騷擾】行為及必須【遠離臺北市○○○路○段137號
    9 樓之5陳蕙芬住居所至少200公尺】，但並未禁止被告為家
    庭暴力防治法第14條第1項第2款之【接觸】、【通話】等行
    為，且亦未令被告必須【遠離臺北市○○區○○路1 段60號
    貝○穎所就讀之仁愛國小2年2班教室】（偵字7135號卷第12
    頁參照）。
  (2)被告貝利勃雖坦認有於98年2月23日下午4時許，前往臺北市
    ○○區○○路1段60號貝○穎所就讀之仁愛國小2年2 班教室
    不諱，惟依證人蔡巧俐於原審法院審理時證稱：我是貝○穎
    的級任老師，當天應該是98年2 月23日，是我們開學後碰到
    的第2 個禮拜一，被告到學校接貝○穎，貝○穎正在教室裡
    看書，當時我也在教室，被告進入教室後，直接跟我說，我
    們家有一點狀況，貝彥穎的媽媽沒有讓被告接貝彥穎，被告
    希望看到貝彥穎，但是貝彥穎看到爸爸進入教室，就表現出
    閃躲情況，不願意爸爸進入教室，被告有問我誰要來接貝彥
    穎，因為我當時不清楚，只說不知道，媽媽說已經安排好，
    …就通知貝○穎媽媽，貝○穎媽媽跟我說他會請警察過去，
    警察過來後，與被告溝通，被告就離開，被告進入教室後雖
    有與貝○穎談話，但純交談不到10分鐘，並未對貝○穎做出
    任何暴力、辱罵或傷害行為，一切都很平和，在警察來之前
    坐在另一個位置上看自己的書，他一邊看書，一邊吃東西（
    原審卷一第98至100頁反面參照）。核與貝○ 穎於偵查中陳
    稱：我在教室寫功課，等阿姨來接我，爸爸突然進來，他坐
    在我桌子旁邊，老師叫他離開，他不離開，老師就出去打電
    話給警察，警察叫爸爸離開，他才離開（偵卷第31頁參照）
    所述一致。可見被告當日到仁愛國小2年2班教室後，雖有與
    貝○穎談話，但純交談不到10分鐘，並未對貝○穎做出任何
    暴力、辱罵或傷害行為，亦無任何身體或精神上不法侵害行
    為，且在警察到現場前，只有在坐在另一個位置上一邊看自
    己的書，一邊吃東西。其安靜坐在教室內之靜態行為應不構
    成騷擾行為，且本案暫時保護令並未限制被告為【接觸】或
    【通話】等行為，亦未限制被告必須遠離臺北市○○區○○
    路1段60號貝○穎所就讀之仁愛國小2年2 班教室，因此被告
    上開行為尚不構成違反保護令罪。
  3.綜上所述，檢察官所為舉證，尚不足以證實被告於97年11月
    23日當晚有違反保護令罪之故意，亦無法證明被告於98年 2
    月23日下午4時許，在臺北市○○區○○路1段60號仁愛國小
    2年2班教室，有何違反保護令罪之行為。此外，本院復查無
    其他積極證據足認被告有檢察官所指之上揭犯行，依上說明
    ，自應就此部分為被告無罪之諭知。
  (七)原審就被告97年11月23日之行為認為不構成違反保護令罪，
    而為其無罪之諭知，其認事用法，核無不合，檢察官上訴意
    旨，仍執陳詞，指摘原判決不當，求予撤銷改判，為無理由
    ，應予駁回。另就被告98年2 月23日之行為，原審未詳予勾
    稽，誤認為構成違反保護令罪，並予科刑，尚有未洽，檢察
    官上訴意旨認原審漏未依兒童及少年福利法第70條第1 項規
    定加重其刑，其上訴為無理由，被告上訴指摘原判決此部分
    不當，為有理由，應由本院將原判決此部分撤銷，並依法為
    被告無罪之諭知。
據上論斷，應依刑事訴訟法第301條第1項、第368條、第369條第
1項前段、第364條、第299條第1項前段、家庭暴力防治法第38條
第1項、第61條第2款、第4款、兒童及少年福利法第70條第1項、
刑法第11條前段、第41條第1項前段、第74條第1項第1 款，判決
如主文。
本案經檢察官鄭龍照到庭執行職務。
中    華    民    國    99    年    1     月    29    日
                  刑事第三庭審判長法  官   陳博志
                                  法  官   陳德民
                                  法  官   劉興浪
以上正本證明與原本無異。
不得上訴。
                                  書記官   顧正榕
中    華    民    國    99    年    1     月    29    日
附錄本案論罪科刑法條全文
家庭暴力防治法第61條：
違反法院依第 14 條第 1 項、第 16 條第 3 項所為之下列裁定
者，為本法所稱違反保護令罪，處3 年以下有期徒刑、拘役或科
或併科新臺幣10萬元以下罰金：
一、禁止實施家庭暴力。
二、禁止騷擾、接觸、跟蹤、通話、通信或其他非必要之聯絡行
    為。
三、遷出住居所。
四、遠離住居所、工作場所、學校或其他特定場所。
五、完成加害人處遇計畫。

司法院資訊處製作；財團法人民間司法改革基金會備份。
